【裁判字號】    89,訴,348
【裁判日期】    900301
【裁判案由】    返還價金
【裁判全文】
臺灣苗栗地方法院民事判決  八十九年度訴字第三四八號
    原      告  甲○○○○○○.
    訴訟代理人  丙○○
    被      告  乙○○
右當事人間請求返還價金事件，本院判決如左：
    主    文
原告之訴及其假執行之聲請均駁回。
訴訟費用由原告負擔。
    事    實
甲、原告方面：
  一、聲明：
    (一)被告應給付原告新臺幣（下同）一百七十六萬元，暨自起訴狀繕本送達被告之
      翌日起至清償日止按年息百分之五計算之利息。
    (二)願供擔保請准宣告假執行。
  二、陳述：
    (一)兩造於民國八十八年九月十日簽訂不動產買賣契約（以下簡稱系爭契約），由
      原告以八百三十八萬元買受被告所有坐落臺北市○○區○○段三小段一二０地
      號、門牌號碼臺北市○○區○○路二二巷二號二樓之房屋及基地（以下簡稱系
      爭房地），原告並已依約交付訂金及部分價金計八十八萬元予被告。
    (二)依兩造簽訂系爭契約書第二條第二款約定：「第貳次付款：新臺幣伍拾萬元正
      ，甲（指原告）、乙（指被告）雙方同意於民國八十八年九月十五日以前備妥
      辦理買賣所有權移轉登記手續所需證件，交予承辦代書處，並辦理用印手續。
      甲、乙雙方同意至遲於八十八年九月二十日以完成本項手續，違者以違約論。
      」，原告已遵約於八十八年九月二十日以前備妥五十萬元欲給付被告，而被告
      竟未依約備妥辦理買賣所有權移轉登記所需證件交承辦代書及用印以履行契約
      ，顯然違約在前。
    (三)又依系爭契約書第二條第三款約定：「甲、乙雙方自簽約起各自至華信銀行新
      店分行辦理貸款，並於用印前確定貸款額度並完成對保等相關手續，乙方同意
      若核貸金額不足柒佰萬元正時，甲方需於兩個月內以現金補足差額，若甲方所
      申貸之金額不足柒佰萬元正時，甲乙雙方同意甲方需於完稅前將差額以現金補
      足付給乙方。」，原告依約於八十八年九月十三日向華信商業銀行新店分行辦
      理七百萬元貸款申貸手續，經該銀行於八十八年十月五日正式通知原告不予核
      准，被告亦始終未至承辦代書處交付證件、完成用印手續及申請稅單以完納稅
      款手續，系爭契約應尚屬存在，被告卻於八十八年十月十六日以木柵二支郵局
      第六二號存證信函解除兩造契約，並沒收原告已付價金八十八萬元，顯無理由
      。
    (四)原告於八十八年十月二十六日以北法貴字第九九Ｏ九六號洪貴參律師事務所函
      告知被告兩造間契約仍屬存在，並通知被告於同年十月二十九日下午二時前往
      洪貴參律師事務所履行契約，惟被告並未於該日前往履約，反於八十八年十一
      月二十五日將系爭房地出賣予訴外人林尚楷，並於同年十二月三十日移轉所有
      權予訴外人林尚楷，損及原告權益，亦屬給付不能及違約行為，依系爭契約書
      第十條約定：「如乙方不賣或不照約履行應盡義務亦應將已收價款數退還甲方
      外，另加倍賠償所收價款同額之損害金與甲方」，本件被告將系爭房地出售訴
      外人，並移轉所有權予訴外人，爰依前揭契約第十條之約定，被告應退還原告
      已付之價金八十八萬元及賠償所收價款同額之損害金八十八萬元，共計一百七
      十六萬元。
    (五)退步言之，本件沒收價金之約定過高，按原告已付價金八十八萬元，所占系爭
      房地總價款八百三十八萬元之比例甚高，被告並非毫無故意或過失，其不勞而
      獲，如不予核減，殊欠公平，應依民法第二百五十二條規定予以核減，以求公
      平。
  三、對被告抗辯所為之陳述：
    (一)被告違約未於八十八年九月二十日前備妥辦理系爭房屋所有權移轉登記所需之
      之證件交予承辦代書處，並辦理用印手續，被告亦未於同年十二月三十日移轉
      系爭房地所有權予訴外人林尚楷之前，完成上述行為，顯有違約情事，是被告
      聲明解除系爭買賣契約，難謂已生解約之效力。
    (二)原告依約於八十八年九月十三日，向雙方指定之華信商業銀行新店分行辦理七
      百萬元貸款之申貸手續，該銀行就七百萬元申貸額未予核准貸款有銀行本身之
      評定考量（據悉受當年九二一大地震緊縮銀根影響），被告為規避其違法解約
      之責任，誣指原告債信不良，分文不得核貸，且原告執業外科醫師多年，收入
      不差，豈能如被告所言銀行「分文不得核貸」，顯有違常理。
    (三)依據系爭契約書第二條第三款約定，原告僅須於兩個月內即八十八年十二月五
      日之前以現金補足部七百萬元差額，即無違約定，被告不得以原告貸款結果有
      無或多寡為其違法解約之正當理由。
    (四)被告所提內政部函頒預售屋買賣契約書範本，乃頒布供業界參考使用，被告以
      之作為其損失之依據，未有實證，尚非可信。
  四、證據：提出建物登記謄本、土地登記謄本各一件，及不動產買賣契約書、華信
      商業銀行綜合存款存摺、華信商業銀行新店分行通知書、木柵二支郵局第六二
      號存證信函、臺北三十二支郵局第六八四號存證信函、洪貴參律師事務所函影
      本各一件為證。
乙、被告方面：
  一、聲明：求為判決如主文所示。
  二、陳述：
    (一)原告未能依系爭契約書第二條第三款之約定，於用印前確定貸款額度並完成對
      保手續，致被告於八十八年九月二十日無從辦理用印及交付文件等手續，且原
      告亦未依系爭契約書第二條第二款之約定，於同年九月二十日前給付第二次付
      款五十萬元，顯然給付遲延，是被告於同年十月一日以臺北三十二支郵局第六
      八四號存證信函，催告原告於函到五日內完成對保相關手續，詎原告置之不理
      ，及至同年十月十六日被告因原告未於期限內確定貸款額度並完成對保及遲延
      支付五十萬元價金等情事，乃以木柵二支郵局第六二號存證信函聲明解除兩造
      間不動產買賣契約，並依系爭契約書第十條約定沒收已付價金八十八萬元，於
      法應屬有據。
    (二)原告因其債信不良而於八十八年十月五日為華信銀行正式通知其貸款不予核准
      ，而非核貸金額不足，並無系爭契約書第二條第三款：「乙方同意若核貸金額
      不足柒佰萬元時，甲方需於兩個月內以現金補足差額。」之適用，且豈有要求
      被告（即賣方）以自己之房屋為原告（即買方）聲請貸款，再轉交貸款予原告
      以給付買賣價金之理。
    (三)綜上，被告依法解除兩造間之系爭契約，並無任何違反誠信原則或有何權利濫
      用之情事，而被告於合法解除系爭契約後，將系爭房地過戶予第三人，自無所
      謂給付不能之可言。
    (四)依內政部函附之買賣契約書範本，買賣房屋時，如買方不履約付款之罰則為總
      價之百分之十五，本件如以總價計算百分之十五為一百二十五萬七千元，而本
      件原告繳付經被告沒收之價金為八十八萬元，並未過高，且因原告違約致被告
      造成週轉及價差等多項損失，自無返還之理。
  三、證據：提出不動產買賣契約書、木柵二支郵局第六二號存證信函、臺北三十二
      支郵局第六八四號存證信函、華信商業銀行新店分行通知書、內政部八十九年
      四月七日臺內中地字第八九七九Ｏ六Ｏ號函、錄音帶譯本影本各一件及錄音
      帶一卷為證，並聲請訊問證人黃昱凱。
    理    由
一、本件原告起訴主張：原告與被告於八十八年九月十日簽訂不動產買賣契約書，由
    原告以價金八百三十八萬元買受被告所有系爭房地，原告並於同年九月十日交付
    訂金及部分價金計八十八萬元予被告。被告竟違約未於八十八年九月二十日前備
    妥辦理系爭房屋所有權移轉登記所需之證件交予承辦代書處，並辦理用印手續，
    被告亦未於同年十二月三十日移轉系爭房屋所有權予訴外人林尚楷之前，完成上
    述行為，顯有違約情事，是被告於八十八年十月十六日聲明解除系爭買賣契約，
    難謂已生解約之效力，且被告於八十八年十二月三十日將系爭房屋及其基地所有
    權移轉登記予訴外人林尚楷，顯已給付不能，爰依系爭契約書第十條之約定，請
    求被告返還已支付之價金八十八萬元及賠償所收價金同額之損害金即八十八萬元
    ，共計一百七十六萬元予原告。且退步言之，本件沒收價金之約定過高，按原告
    已付價金八十八萬元，所占系爭房地總價款八百三十八萬元之比例甚高，應依民
    法第二百五十二條規定予以核減，以求公平等語；被告則以：原告未能依系爭契
    約書第二條第三款之約定，於用印前確定貸款額度並完成對保手續，致被告於八
    十八年九月二十日無從辦理用印及交付文件等手續，原告亦未於同年九月二十日
    前支付第二應繳納之價金五十萬元，顯然給付遲延，是被告於同年十月一日以臺
    北三十二支郵局第六八四號存證信函，催告原告於函到五日內完成對保相關手續
    ，詎原告置之不理，及至同年十月十六日被告因原告未於期限內確定貸款額度並
    完成對保及遲延支付五十萬元價金等情事，以木柵二支郵局第六二號存證信函聲
    明解除兩造間不動產買賣契約，並依系爭契約書第十條約定沒收已付價金八十八
    萬元，於法應屬有據。又原告因其債信不良而於八十八年十月五日為華信銀行正
    式通知其貸款不予核准，而非核貸金額不足，並無系爭契約書第二條第三款：「
    乙方同意若核貸金額不足柒佰萬元時，甲方需於兩個月內以現金補足差額。」之
    適用。且豈有要求被告（即賣方）以自己之房屋為原告（即買方）聲請貸款，再
    轉交貸款予原告以給付買賣價金之理，是被告依法解除兩造間之系爭契約，並無
    任何違反誠信原則或有何權利濫用之情事，而被告於合法解除系爭契約後，將系
    爭房地過戶予第三人，自無所謂給付不能之可言。另依內政部函頒之買賣契約書
    範本，買賣房屋時，如買方不履約付款之罰則為總價之百分之十五，本件如以總
    價計算百分之十五為一百二十五萬七千元，而本件原告繳付經被告沒收之價金為
    八十八萬元，並未過高，且因原告違約致被告造成週轉及價差等多項損失，自無
    返還之理等語，資為抗辯。
二、本件兩造於八十八年九月十日簽訂系爭契約書，由原告以價金八百三十八萬元買
    受被告所有系爭房地，原告已給付訂金及部分價金共計八十八萬元予被告，依系
    爭契約第二條第三款之約定，原告應於用印前確定貸款額度並完成對保手續，另
    依系爭契約書第二條第二款之約定，原告應於八十八年九月二十日前給付第二次
    付款五十萬元，被告則應同時辦理用印及交付文件等手續，而原告並未依約於八
    十八年九月二十日前確定貸款額度並完成對保手續，且未於八十八年九月二十日
    前給付第二次付款五十萬元，被告亦未辦理用印及交付文件等手續，被告於同年
    十月一日曾以臺北三十二支郵局第六八四號存證信函，催告原告於函到五日內完
    成對保等相關手續，又於同年十月十六日因原告未於期限內確定貸款額度並完成
    對保相關手續及遲延給付五十萬元價金等情事，以木柵二支郵局第六二號存證信
    函通知原告解除兩造間系爭契約，並依約沒收已付價金八十八萬元之事實，為兩
    造所不爭執，並有兩造所提不動產買賣契約書、木柵二支郵局第六二號存證信函
    、臺北三十二支郵局第六八四號存證信函影本各一件在卷可憑，堪信為真實。是
    本件首應審究者即為被告解除兩造間之系爭契約是否有理？
三、按契約當事人之一方給付遲延者，他方當事人得定相當期限，催告其履行，如於
    期限內不履行時，得解除契約，民法第二百五十四條定有明文。經查，本件兩造
    所訂系爭契約書第二條第二款約定：「第貳次付款：新臺幣伍拾萬元正，甲（指
    原告）、乙（指被告）雙方同意於民國八十八年九月十五日以前備妥辦理買賣所
    有權移轉登記手續所需證件，交予承辦代書處，並辦理用印手續。甲、乙雙方同
    意至遲於八十八年九月二十日以完成本項手續，違者以違約論。」，又依系爭契
    約書第二條第三款約定：「甲、乙雙方自簽約起各自至華信商業銀行新店分行辦
    理貸款，並於用印前確定貸款額度並完成對保等相關手續，乙方同意若核貸金額
    不足柒佰萬元正時，甲方需於兩個月內以現金補足差額，若甲方所申貸之金額不
    足柒佰萬元正時，甲乙雙方同意甲方需於完稅前將差額以現金補足付給乙方。」
    ，是依此契約文字解釋，原告應至遲於八十八年九月二十日用印前至華信商業銀
    行新店分行辦理貸款並確定貸款額度及完成對保等相關手續，並應於八十八年九
    月二十日前給付第二次付款五十萬元，而被告則應於八十八年九月二十日原告確
    定貸款額度及完成對保等相關手續並給付第二次付款之同時，備妥辦理買賣所有
    權移轉登記手續所需證件，交予承辦代書處，並辦理用印手續。而本件原告並未
    依約於八十八年九月二十日用印前確定貸款額度及完成對保等相關手續，且未於
    八十八年九月二十日前給付第二次付款五十萬元之事實，既如前述，且系爭契約
    第二條第二款之約定無法履行，是因原告未於八十八年九月二十日前依約前往代
    書處給付第二次付款五十萬元，並非被告拒絕交付權狀及辦理用印等情，復據證
    人即承辦代書黃昱凱於本院證述屬實，是原告確有違反系爭契約第二條第二款、
    第三款約定之情事，應堪認定，原告所稱被告違約未於八十八年九月二十日前備
    妥辦理系爭房屋所有權移轉登記所需之之證件交予承辦代書處，並辦理用印手續
    ，已違約在先云云，顯無可採。
四、原告既已違反兩造間系爭契約第二條第二款、第三款之約定，而被告依兩造系爭
    契約第十條之約定，於八十八年十月一日以臺北三十二支郵局第六八四號存證信
    函，催告原告於函到五日內完成用印及對保等相關手續，原告並未於所定期間內
    依約履行，再經被告於八十八年十月十六日以木柵二支郵局第六二號存證信函通
    知原告解除兩造間系爭契約，已如前述，則兩造間之系爭契約自因之而合法解除
    ，被告依約自得沒收原告已繳之價金。
五、兩造間之系爭契約既經被告合法解除，被告自得將系爭房地出賣予第三人，原告
    主張被告將系爭房地出售並移轉所有權予訴外人，已屬給付不能，依系爭契約第
    十條約定，請求被告應退還原告已價金八十八萬元及賠償所收價款同額之損害金
    八十八萬元，共計一百七十六萬元，自屬無據，應予駁回。
六、按當事人得約定債務人不履行債務，應支付違約金。違約金，除當事人另有訂定
    外，視為因不履行而生損害之賠償總額。但如約定債務人不於適當時期，或不依
    適當方法履行債務時，即須支付違約金者，債權人於債務不履行時，除違約金外
    ，並得請求履行或不履行之損害賠償。民法第二百五十條第一項、第二項定有明
    文。依此規定，違約金可分為賠償總額預定性違約金及懲罰性違約金，而除另有
    訂定外，當事人間違約金之約定視為因不履行而生損害之賠償總額預定，亦即以
    違約金為債務不履行所生損害之賠償總額，經當事人於損害發生前預先約定。查
    兩造間系爭契約書第十條約定：「本約簽訂後，倘甲方（即原告）不買或不按約
    定日期付款，經乙方（即被告）定期催告仍不給付時，願將既付價款全部由乙方
    無條件沒收，抵作違約金，並解除本約，．．．各無異議。」，此一約定乃損害
    賠償預定性質之違約金，並為兩造所不爭執。而損害賠償額預定性違約金，係一
    旦有債務不履行情事發生，債權人即不待舉證證明其所受損害係因債務不履行所
    致及損害額之多寡，均得按約定之違約金，請求債務人支付。次按約定之違約金
    額過高者，法院得減至相當之數額，民法第二百五十二條定有明文。又當事人約
    定之違約金是否過高，應就具體個案中就當事人約定違約金之性質、客觀事實、
    社會經濟情狀及當事人所受損害並債務人若能如期履行可得享受之一切利益數額
    以為酌定標準，惟約定之違約金是否過高乃為事實問題，法院應就債務人若能如
    期履行債務時，債權人可得享受之利益暨因債務人違約，債權人所受損害等為衡
    量之標準，以為酌定，最高法院四十九年度台上字第八０七號判例可資參照。查
    本件原告於違約不再繳交價金時，僅繳付八十八萬元，尚有七百五十萬元部分尚
    未履行，參酌被告所提內政部八十九年四月七日台（八九）內中地字第八九七九
    ０六０號函補充修正之預售屋買賣契約書範本之規定，買方違反付款條件及方式
    之規定者，賣方得沒收房地總價最高不得超過百分之十五計算之金額，而本件被
    告沒收原告所繳價金充作違約金之數額僅總價金之百分之十點五左右，並未逾上
    開標準，原告主張本件違約金過高，應依民法第二百五十二條規定予以核減云云
    ，尚屬無據，其請求被告返還超額部分之違約金，亦無理由，應併予駁回。
七、原告之訴既經駁回，其假執行之聲請亦失所附麗，應併予駁回。
八、本件事證已臻明確，兩造其他攻擊防禦方法及提出未經援用之證據，經斟酌後，
    認不影響判決基礎，無逐一論述必要，併此敘明。
九、據上論結，本件原告之訴為無理由，依民事訴訟法第七十八條，判決如主文。
中      華      民      國    九十      年      三      月      一      日
                                  臺灣苗栗地方法院民事庭
~B法      官  王萬金
右為正本係照原本作成。
如對本判決上訴，須於判決送達後廿日內向本院提出上訴狀。
~B法院書記官  姚錫鈞
中      華      民      國    九十      年      三      月      一      日


司法院資訊處製作；財團法人民間司法改革基金會備份。
